【裁判字號】    98,訴,394
【裁判日期】    981118
【裁判案由】    確認債權存在
【裁判全文】
臺灣雲林地方法院民事判決       98年度訴字第394號
原      告  乙○○
被      告  丙○
被      告  三明紡織股份有限公司
上一人
代表人      甲○○
上列當事人間請求確認債權存在事件，本院判決如下：
    主      文
原告之訴駁回。
訴訟費用新臺幣貳萬柒仟貳佰拾伍元由原告負擔。
    事實及理由
一、按原告之訴，依其所訴之事實，在法律上顯無理由者，法院
    得不經言詞辯論，逕以判決駁回之，民事訴訟法第249 條第
    2 項定有明文。而所謂原告之訴，依其所訴之事實，在法律
    上顯無理由者，係指依原告於訴狀內記載之事實觀之，在法
    律上顯然不能獲得勝訴之判決者而言（最高法院62年台上第
    845 號判例意旨可參）。
二、次按確認法律關係之訴，非原告有即受確認判決之法律上利
    益者，不得提起之。亦有同法第247 條第1 項前段明文規定
    ，而所謂即受確認判決之法律上利益，係指【法律關係之存
    否不明確】，原告主觀上認其在法律上之地位有不安之狀態
    存在，且此種不安之狀態，能以確認判決將之除去者而言，
    【若縱經法院判決確認，亦不能除去其不安之狀態者，即難
    認有受確認判決之法律上利益】（最高法院42年台上字第
    1031 號 判例意旨參照）。末按代理人於代理權限內，以本
    人名義所為之意思表示，直接對本人發生效力。前項規定，
    於應向本人為意思表示，而向其代理人為之者，準用之。則
    為民法第103 條所明文規定。
三、原告起訴主張：原告向三明紡織股份有限公司（下稱三明紡
    織公司）購買其所有坐落於雲林縣虎尾鎮○○段389 、389-
    2 、389-3 、390 、390-1 、390-3 、390-4 、391-1 、39
    4-1 、394-4 、395 、396 、396-2 地號等13筆土地，雙方
    並於民國（下同）83年7 月21日由三明紡織公司代表人甲○
    ○委託被告丙○與原告簽訂不動產買賣契約書，約定買賣價
    金為新臺幣（下同）2 億1 千萬元，另約定訂金1 千萬元，
    由原告於訂約時先給付265 萬元，俟三明紡織公司提出公司
    及工廠登記證影本、授權書正本，與股東會會議紀錄、同意
    書影本及股東名冊影本予原告後，原告始補足其餘訂金。茲
    因被告丙○當時代為受領原告所先行給付之上開訂金後，迄
    未提出提出前揭資料予原告，使原告受有損害，為能執行契
    約標的之不動產，爰提起本訴，請求確認原告之債權存在，
    並聲明確認原告對被告有265 萬元，併自83年7 月21日起至
    清償日止按年息6 ％計算之利息債權存在。
四、關於補正程序之說明：
  (一)原告原以丙○為被告，嗣於98年度補字第89號時，於98年9
    月3 日具狀改列三明紡織公司為被告，並逕將原被告丙○列
    為代理人。此時，若原告之真意係將被告由丙○變更為三明
    紡織公司，此等當事人率意變更一事，參以原告亦未能釋明
    三明紡織公司目前是否仍然存在，以及三明紡織公司之代表
    人究竟為何人，甚至相關送達處所為何等等，均足徵原告對
    其權利義務關係之對造等認知，有所不足，而有誤解訴訟制
    度之情形。
  (二)惟因原告並未遵期於98年9 月23日下午2 時30分到場釋明，
    司法行政於98年10月5 日改分案後，本院於98年10月6 日函
    請原告補正，該裁定業已98年10月9 日寄存送達於原告起訴
    狀所載明之送達處所（即上開98年9 月23日庭期通知書原告
    受送達之處所）之蘆洲警察派出所，惟原告逾期仍未補正。
  (三)因之，本於有利於原告之解釋原則，乃綜合卷內相關文件，
    以就原告所列對造（當事人、被告）為基礎，並參酌原告所
    附契約之三明紡織公司代表人與契約內容等情，進行審查與
    判斷。
五、本件原告主張被告丙○於83年間，受三明紡織公司代表人甲
    ○○委託，代理該公司與原告訂有不動產買賣契約，並受領
    原告所給付之265 萬元訂金後，卻不依約提出前揭文件，致
    原告受有損害，故請求確認原告對被告有所述債權存在云云
    ，並提出不動產買賣契約書、臺灣銀行支票2 紙、委託書、
    土地清冊等件影本為據。經查：
  (一)關於被告丙○部分：
  1.原告主張被告丙○受三明紡織公司代表人甲○○委託，代理
    該公司與原告成立所述不動產買賣契約，並受領原告所提出
    之265 萬元訂金等情；縱認原告所述非虛，然核系爭不動產
    契約之買受人為乙○○（即原告），出賣人為三明紡織公司
    乙節，有原告所提出之不動產買賣契約書為據；又被告丙○
    係受三明紡織公司委託，以三明紡織公司代理人之地位與原
    告簽訂契約與受領價金等情，亦有上開契約書及委託書為佐
    ，是依上規定，系爭不動產買賣契約之法律關係，僅存在於
    原告與三明紡織公司之間，而不及於被告丙○。
  2.原告自承訴請確認債權存在之目的，係為對三明紡織公司所
    有之不動產為強制執行，有其所提出之98年9 月7 日補充書
    狀附卷為佐。
  3.承上，無論原告對於被告丙○是否有所述債權存在，原告以
    受委託之代理人丙○為被告，本院縱使為如原告所聲明之判
    決，其判決之效力，亦不及於土地所有人（即三明紡織公司
    ），是原告意圖強制執行買賣契約標的之不動產，以處理原
    告主觀所謂進退兩難狀態一情，並不能以對於被告丙○之確
    認判決可以除去；依首揭規定及說明，關於被告丙○部分，
    自難認原告有受確認判決之法律上利益。
  4.從而，原告明知系爭不動產買賣契約之當事人為三明紡織公
    司，猶執前詞，於起訴狀逕自以對被告丙○有上揭訂金債權
    存在，所述顯有矛盾，因之，關於被告丙○部分，原告之訴
    要難認有法律上之理由。
  (二)關於被告三明紡織公司部分：
  1.原告自承訴請確認債權存在之目的，係為對三明紡織公司所
    有之不動產為強制執行，嗣改列丙○為三明紡織公司之代理
    人，已如前述，並有其所提出之98年9 月7 日補充書狀附卷
    為佐。惟原告仍未說明原告與出賣人三明紡織公司間，關於
    系爭契約之成立、生效、履行或定金、價金之給付等有何爭
    執，在出賣人是否爭執買賣契約，未明之前，尚難認買受人
    一方有逕自起訴，請求法院確認買賣契約，或定金債權是否
    存在之利益；因為無爭執，即無訴訟，契約當事人不依履行
    ，並非當然即表示對契約效力有爭執，此等問題乃是債務不
    履行等問題；原告、被告間，關於買受人、出賣人之權利義
    務關係，本可依契約行使、履行買賣雙方之權利義務，尚無
    逕自起訴確認之必要。
  2.又原告與三明紡織公司兩造間，若買賣契約有效成立，既是
    兩造間如何履行契約之問題，此時，買方依買賣契約所取得
    之權利，應屬交付標的物（如系爭土地）之請求，惟出賣人
    一方則有請求交付價金之同時履行抗辯權等抗辯問題。本件
    在出賣人（即被告）對系爭買賣契約，有無爭執未明之情況
    下，原告又已先自承系爭買賣價金達2 億1 千萬元，且原告
    僅支付265 萬元，連所約定之1000萬元定金，都尚未完全給
    付，則本件契約所生之債權（包括定金265 萬元），縱然存
    在，但在買受人未克盡給付價金之義務前，亦無法依確認判
    決對買賣契約之標的物，逕為強制執行。
  3.退而言之，本件關於系爭買賣契約，縱有爭執，惟原告敘明
    本件起訴僅在確認債權（265 萬元之定金），並稱係為強制
    執行之需要而提起本訴，惟確認債權存在之判決，並無法作
    為對債務人所有之土地，或其他財產為強制執行之執行名義
    ，亦見本件並無法達成原告之目的，原告之訴自無確認利之
    益。
  4.承上，縱然兩造間對買賣契約之履行發生問題（如出賣人未
    依約履行等），然在原來之買賣契約有效成立，且未經合法
    解除契約之情況下，買受人既無權逕行請求返還價金或定金
    等權利，此時，買受人對先前支付之買賣價金或定金，自無
    確認定金債權之利益。
  5.原告起訴之目的既在對三明紡織公司所有之不動產為強制執
    行，惟原告所稱之債權縱然存在，然其僅為確認之訴，而非
    給付之訴，此等債權確認之訴，並不能作為對【不動產為強
    制執行】之名義，可見原告主觀之目的，並非確認之訴所能
    獲致。原告既不能以確認本件債權存在，作為強制執行買賣
    契約標的（土地）之依據，亦見原告所稱「進退兩難」，縱
    然屬實，亦與確認之訴之本質所要處理之「在法律上不安之
    狀態」，顯然有間。
  6.此外，本件經函請原告補正相關書狀內容之疑點，原告仍未
    遵期補正，則本件依原告之書狀所述內容，原告之主觀之目
    的，尚與法律上不安狀態有間，不生是否以訴訟將不安之狀
    態予以除去之問題。亦即，原告尚不能以對於被告之確認判
    決來達到其主觀目的，依首揭規定及說明，自難認原告有受
    確認判決之法律上利益。
六、綜上所述，在出賣人對系爭契約是否有爭執不明，而原告亦
    自承僅給付部分定金等情況下，原告復在未先與被告處理、
    確定兩造對彼此權利義務，有何爭執，或爭執之問題內容為
    何等情之前，逕自提起本件確認訴訟，尚無法肯認原告有受
    確認判決之法律上利益，足徵原告本件訴訟，在法律上顯然
    不能獲得勝訴之判決，爰不經言詞辯論程序，逕以判決駁回
    之。
七、原告關於自身權利之主張，宜先澄清與利害關係人之權利義
    務關係，及問題所在或爭執點，再以適當方式主張自身權利
    ，而非逕如本件書狀所言「為聲請裁定確認債權情事」為之
    ，附此敘明。
八、依前所述，本件原告起訴顯無理由，依民事訴訟法第249 條
    第2 項、第78條，判決如主文。
中    華    民    國    98    年    11    月    18    日
                  民事第一庭    法  官  黃玉清
以上為正本，係照原本作成。
如對本判決上訴，須於判決送達後廿日內向本院提出上訴狀
中    華    民    國    98    年    11    月    18    日
                                書記官  林美鳳


司法院資訊處製作；財團法人民間司法改革基金會備份。
